【裁判字號】    97,家上,5
【裁判日期】    970521
【裁判案由】    返還不當得利等
【裁判全文】
臺灣高等法院高雄分院民事判決           97年度家上字第5號
上  訴  人  乙○○
訴訟代理人  林振福律師
被上訴人    甲○○
訴訟代理人  許儱淳律師
上列當事人間請求返還不當得利等事件，上訴人對於民國96年12
月13日台灣高雄地方法院95年度家訴字第208 號第一審判決提起
上訴，本院於97年5月7日言詞辯論終結，判決如下：
    主      文
原判決關於命上訴人給付超過新台幣壹佰貳拾柒萬陸仟零陸拾元
本息部分，及該部分假執行之宣告，暨訴訟費用之裁判均廢棄。
上開廢棄部分，被上訴人在第一審之訴及假執行之聲請均駁回。
其餘上訴駁回。
第一、二審訴訟費用由上訴人負擔二分之一，餘由被上訴人負擔
。
    事實及理由
一、被上訴人起訴主張：其與上訴人於民國71年間結婚，育有2
    名子女即長子丙○○（○○年○○ 月○○日生）、次子丁○○（○○
    年○○ 月○○日生），兩造已於95年間經法院判決離婚確定。上
    訴人具有獸醫專業，長年受僱於○○股份有限公司（下
    稱○○公司），收入豐厚，但上訴人自72年起即未曾分擔子
    女之扶養費用，均係由被上訴人獨力扶養2 名子女，根據行
    政院主計處每年統計發布之家庭收支調查報告加以計算，兩
    造子女自出生至20歲成年為止所需生活及教養費用，丙○○
    部分至少需支付新台幣（下同）242 萬1,567 元、丁○○部
    分至少需支付268 萬2,673 元，2 人合計至少需支忖510 萬
    4,240 元均係由被上訴人支付。兩造於71年間結婚時並未以
    契約訂立夫妻財產制，依當時民法第1005條規定，應以聯合
    財產制為夫妻財產制，在聯合財產制之下，有關子女生活及
    教養費用等，原則上應由夫即上訴人負擔之（舊法第1026條
    參照）；而91年6 月民法修正後之1003條之1 雖規定，家庭
    生活費用，由夫妻各依其經濟能力分擔，然被上訴人所得與
    上訴人所得相差懸殊，上訴人薪資所得至為優渥，故亦應由
    上訴人全額負擔兩造子女所需扶養費用，上訴人自72年起縱
    曾支付子女之扶養費用，所佔比例極微，被上訴人為先行代
    墊支付原屬上訴人應給付之扶養費用，自可依法向上訴人請
    求償還510 萬4,240 元，爰依不當得利之法律關係謹先一部
    請求，求為命上訴人給付200 萬元，及自起訴狀繕本送達之
    翌日即95年12月22日起至清償日止，按週年利率5%計算之利
    息。原審為被上訴人全部勝訴之判決。被上訴人於本院答辯
    聲明：(一)上訴駁回。(二)第二審訴訟費用由上訴人負擔。
二、上訴人則以：結婚初期上訴人即任職於○○公司，當時每月
    薪資僅4 、5 千元，卻仍須負擔家計，自覺吃力，嗣上訴人
    逐年調薪，20餘年迄目前為止，月薪始有5 萬餘元。其間，
    舉凡水電、電話、生活必需等費用，綜合所得、土地、房屋
    、汽機車燃料牌照等各種稅賦，皆由上訴人負擔，2 名未成
    年子女之生活及教育費用僅共需195 萬1,731 元，而上訴人
    自71年至95年為兩造所組家庭之付出，金額概估已達542 萬
    餘元，無須再支付扶養費，被上訴人指稱上訴人從未支付子
    女之生活及教育費用，顯然與事實不符。又被上訴人於67年
    間即任屏東縣○○鎮農會托兒所，90年間被上訴人於屏東縣
    ○○鎮○○路○○號開設安親班，皆有固定收入，93年間被上
    訴人更有能力購買座落屏東縣○○鄉○○段○○地號（即前
    ○○段○○地號）之農牧用地一筆，足證被上訴人之收入
    並不低於上訴人，上訴人既已支付應負擔之部分，被上訴人
    自無為上訴人墊付上開扶養費用，被上訴人請求返還顯無理
    由等語，資為抗辯。並上訴聲明：(一)原判決廢棄。(二)被上訴
    人在第一審之訴及假執行之聲請駁回。(三)第一、二審訴訟費
    用由被上訴人負擔。
三、兩造不爭執事項：
  (一)兩造於71年間結婚，育有2名子女即長子丙○○（○○年○○月○○
    之日生）、及次子丁○○（○○年○○月○○日生）。
  (二)兩造已於95年間經台灣屏東地方法院以95年度婚字第25號民
    事判決及本院95年度家上字第37號民事判決准予離婚。
  (三)兩造於長子丙○○、次子丁○○出生後即共同一起生活，至
    95年離婚訴訟為止。
四、兩造所爭執事項：(一)被上訴主張兩造所生長子丙○○、次子
    丁○○，分別自72年、74年出生時起至各滿20歲成年之日止
    ，共需扶養費為若干？上訴人就上開子女扶養費之分擔比例
    為何？(二)被上訴人得否請求上訴人給付扶養費？金額為若干
    ？茲分述如下：
  (一)被上訴主張兩造所生長子丙○○、次子丁○○，分別自72年
    、74年出生時起至各滿20歲成年之日止，共需扶養費為若干
    ？上訴人就上開子女扶養費之分擔比例為何？
  1.按扶養之程度，應按受扶養權利者之需要與負扶養義務者之
    經濟能力及身分定之；負扶養義務有數人，而其親等同一時
    ，應各依其經濟能力分擔義務；父母對於未成年之子女，有
    保護及教養之權利義務；又對於未成年子女之權利義務，除
    法律另有規定外，由父母共同行使或負擔之，民法第第1119
    條、第1115條第3 項、第1084條第2 項、第1089條第1 項前
    段分別定有明文。
  2.被上訴人主張兩造長子丙○○、次子丁○○，分別自72年、
    74年出生時起至20歲成年為止所需生活及教養費用，丙○○
    部分至少需支付242 萬1,567 元、丁○○部分至少需支付26
    8 萬2,673 元，兩人合計共510 萬4,240 元等情，業據其提
    出戶籍謄本、台灣地區歷年家庭收支調查報告之每人每月平
    均消費支出資料一份為證（原審卷第6 、15頁）。經查，被
    上訴人對於長子丙○○、次子丁○○分別自72年、74年出生
    時起至各滿20歲成年之日止期間實際支出之扶養費用，雖未
    提出具體之明細證明，然有鑑於未成年子女所需之扶養費用
    ，除應用於家庭開銷之水、電、瓦斯、食、衣、住、行等費
    用外，尚包括其就學、受教育之費用，惟日常生活各項支出
    均極瑣碎，顯少有收集或留存收據憑根為證，類此糾紛除有
    憑據部分外，尚應佐以日常生活經驗法則、情理作為判斷之
    依據，不能以被上訴人未逐筆提列收據或發票，即認未支出
    該項生活費用，是以在確有扶養事實之情況下，為求平等公
    允，本院認若無特殊情事，應尋求一客觀之數據，資為衡量
    標準，而本院審酌上訴人在○○公司擔任環境衛生員迄今，
    為其所自承（本院卷第22頁），而被上訴人於67年間任職屏
    東縣○○鎮農會托兒所、90年間在屏東縣○○鎮○○路○○號
    開設安親班，有上訴人提出照片影本及屏東縣政府公私立托
    兒所現職具備報考之人員名冊（原審卷第137 、138 頁、本
    院卷第87頁）為證，即證人丙○○亦證稱：「（你爸爸的職
    業？收入？）屏東畜牧場的獸醫，收入我不清楚。我媽媽在
   ○○農會托兒所上班，每月收入約2 萬6,000 元」等語（原
    審卷第60頁），足見兩造均有固定收入，本院並考量未成年
    子女實際所需、物價波動及兩造對未成年子女負生活保持義
    務等而為綜合判斷，認被上訴人主張以台灣地區自72年起至
    94年止每人每月平均消費支出為計算之基準，應屬合理且客
    觀之標準，為可採取。又72年及73年並無統計之消費支出資
    料，被上訴人主張以74年之平均消費支出資料援為上開二年
    度之數據，亦屬可採。從而，兩造長子丙○○、次子丁○○
    ，分別自72年、74年出生時起至20歲成年為止所需扶養費，
    丙○○242 萬1,567 元、丁○○為268 萬2,673 元，共計51
    0 萬4, 240元，如附表所示。上訴人辯稱：依行政院主計處
    統計全國國民所得資料，自71年至95年之每年平均個人國民
    所得於25年之加總所得僅400 餘萬元，兩造子女之生活及教
    育費用僅共須195 萬1,731 元，被上訴人卻主張兩造子女之
    扶養費510 餘萬元，顯然偏高云云，惟查被上訴人支出扶養
    費用部分，雖未提出任何相關生活費用單據供本院參酌，惟
    日常生活中本即少有事事記帳，明確區別各項消費項目及收
    集有關扶養費用收據之情形下，故為求平等公允，本院認若
    無特殊情事，應尋求一客觀之標準，作為衡量丙○○、丁○
    ○每月必要扶養費用之數額，而行政院主計處每年統計發布
    之家庭收支調查報告，其項目均包括食衣住行育樂等生活範
    圍，並且有居住區域之劃分，能正確反應國民生活水準之數
    據，應屬可採，上訴人辯稱兩造子女之扶養費僅共須195 萬
    1,731元云云，委無可採。
  3.次查，兩造均有固定收入已如前述，再參以被上訴人於93年
    間亦有資力購買坐落屏東縣○○鄉○○段○○地號（即前○○
    段○○ 地號）之農牧用地一筆，有土地登記簿謄本可
    稽（原審卷第139 頁），及原審所調閱之稅務電子閘門財產
    所得調件明細表之記載，上訴人乙○○93年所得總數為97萬
    7,877 元（當年度薪資所得為92萬5,299 元）、94年所得總
    數為88萬6,670 元（當年度薪資所得為86萬9,910 元）、95
    年所得總數為96萬1,877 元（當年度薪資所得為93萬7,761
    元）等情，本院認兩造對於子女扶養費應有充分之支付能力
    ，故兩造子女之扶養費應由兩造各負擔2 分之1 ，始為合理
    。被上訴人雖主張：兩造於71年間結婚時並未以契約訂立夫
    妻財產制，依修正前民法第1005條規定，應以聯合財產制為
    夫妻財產制，而依修正前民法第1026條規定，家庭生活費用
    ，夫無支付能力時，由妻就其財產之全部負擔之；而91年6
    月26日修正後之民法1003條之1 條第一項則規定：「家庭生
    活費用，除法律或契約另有約定外，由夫妻各依其經濟能力
    、家事勞動或其他情事分擔之」，故上訴人應負擔全部子女
    生活及教養費用云云，惟查上開規定並非指子女扶養費之負
    擔而言，況父母對於未成年之子女，有保護及教養之權利義
    務，而造又均有能力支付已如前述。被上訴人主張兩造子女
    於成年前之生活及教養費用均應由上訴人負擔，尚屬無據。
  4.兩造子女丙○○、丁○○自出生起至20歲成年為止所需扶養
    費合計共510 萬4,240 元，兩造應各負擔2 分之1 ，是上訴
    人就上開扶養費應負擔255 萬2,120 元。
  (二)被上訴人得否請求上訴人給付扶養費？金額為若干？
  1.按無法律上之原因而受利益，致他人受損害者，應返還其利
    益，亦為民法第179 條前段所明定。兩造為丙○○、丁○○
    之父母，兩造均對丙○○、丁○○負有生活保持義務，兩造
    均應負扶養義務，故應分擔扶養費用之一方，如應他方代為
    支付其應分擔之部分者，自係無法律上原因而受利益，致他
    方受有損害，他方自得依民法第179 條前段不當得利之規定
    ，請求返還代支付之扶養費用。
  2.被上訴人主張上訴人自72年起即未曾分擔子女之扶養費用一
    節，則為上訴人所否認。經查證人即兩造子女丙○○證稱：
    「我國二就住校，從國二到大專三下，註冊都是我爸爸繳納
    ，但生活費用都是由我媽媽支付，在我國二前住在家裡的時
    候，有時候看到爸爸支付一些雜費，如瓦斯費、水電費。我
    爸爸除了支付學費以外，幾乎沒有支付其他的生活費用，都
    是我媽媽在支付，我爸爸支付的學費與我媽媽支付生活費用
    之比率約一比四」等語（原審卷第59、60頁）、證人丁○○
    證稱：「家裡面的生活費用如水電費是由我爸支付，從我國
    中到高中畢業的註冊費都是由我爸爸支付，但從我高中到大
    學這段期間，我爸爸對我們的生活都不文不問，註冊費只有
    幫我繳過一次，我所需的生活費都是向我媽媽拿，或是由我
    去打工賺取的，我學才藝的費用都是由我媽媽支付，這3 年
    來，我爸爸都沒有支付所需要的生活費、註冊費及其他費用
    」等語（原審卷第61、62頁）。根據以上證人的證詞，以及
    卷附上訴人所提出之支付子女教養費單據影本等證據資料，
    可知上訴人在婚姻存續期間確有支付部分之子女教養費用，
    故被上訴人主張上訴人全然未分擔子女費用一節，難認與事
    實相符；惟由上開子女之證詞，及在被上訴人未能提出其他
    證據證明兩造支付比例之情況下，本院認上訴人所支付子女
    教養費用之比例約佔全部費用510 萬4,240 元之1/4 即127
    萬6,060 元。上訴人主張其自71年至95年為兩造所組家庭之
    付出，金額概估已達542 萬餘元，無須再支付云云，惟查上
    訴人對超過上開已支付扶養費127 萬6,060 元部分，上訴人
    並未能舉證以實其說，所辯無須再支付云云，實不足採。
  3.上訴人應負擔之扶養費為255 萬2,120 元，扣除上訴人已支
    付之127 萬6,060 元後，餘127 萬6,060 元即為被上訴人為
    上訴人代墊之扶養費用，被上訴人自可依據不當得利之規定
    請求上訴人返還此部份之費用。
五、綜上所述，被上訴人依不當得利之法律關係，請求上訴人給
    付127萬6,060元，及自起訴狀繕本送達之翌日即95年12月22
    日起至清償日止，按週年利率5%計算之利息，為有理由，應
    予准許，逾此所為請求，為無理由，應予駁回。原審就超過
    上開應准許部分，為上訴人敗訴之判決，並為假執行之宣告
    ，自有未洽。上訴意旨就此部分指摘原判決不當，求予廢棄
    改判，為有理由，爰由本院將原判決此部分廢棄，改判如主
    文第2 項所示。至於上開應准許部分，原審判命上訴人給付
    ，並為假執行之宣告，核無違誤，上訴意旨，就此部分，仍
    執陳詞，指摘原判決不當，求予廢棄，為無理由，應予駁回
    。
六、據上論結，本件上訴為一部有理由，一部無理由，依民事訴
    訟法第450條、第449條第1項、第79條，判決如主文。
中    華    民    國    97    年    5     月    21    日
                            民事第五庭
                                審判長法官  蔡明宛
                                法      官  魏式璧
                                法      官  曾錦昌
以上正本證明與原本無異。
本件不得上訴。
中    華    民    國    97    年    5     月    21    日
                                書  記  官  梁美姿


司法院資訊處製作；財團法人民間司法改革基金會備份。
